【裁判字號】    94,訴,3992
【裁判日期】    950509
【裁判案由】    殺人未遂
【裁判全文】
臺灣高雄地方法院刑事判決              94年度訴字第3992號
公  訴  人  臺灣高雄地方法院檢察署檢察官
被      告  丙○○
選任辯護人  王仁聰律師
上列被告因殺人未遂案件，經檢察官提起公訴（94年度偵字第22
495 、24266 號），本院判決如下：
    主  文
本件公訴不受理。
    事  實
一、公訴意旨略以：被告丙○○曾受僱於告訴人戊○○為船主兼
    船長之「昇福星號」漁船擔任輪機長，於民國90年11月間某
    日，因1,000 元之金錢糾紛，被告曾以酒瓶刺傷告訴人之臉
    部（未據告訴），雙方遂存有怨隙，嗣於94年10月2 日下午
    2 時15分許，被告喝酒後，騎乘機車行經高雄市前鎮區○○○○路50號前港邊，見告訴人在「昇福星號」漁船上工作，
    乃招手要告訴人下船，並以：「做船長有什麼了不起，晚上
    要叫人來砸船，讓你不能出港」等語挑釁，告訴人認為被告
    欺人太甚，遂下船與之理論，雙方一言不合，動手互毆，被
    告因喝酒體力不支，居下風，遂從其機車椅墊下置物箱內，
    取出約20餘公分之尖刀1 把，向告訴人揮舞，當時亦在場告
    訴人之妻己○○遂從中勸架，並欲將尖刀奪下，惟不敵被告
    ，被告即趁機擺脫己○○糾纏，並基於殺人之犯意，持上開
    尖刀猛刺戊○○左頸部1 刀，造成20公分長、3 公分深之傷
    口，並導致小血管斷裂，大量流血，經在場目擊之計程車司
    機丁○○駕駛其計程車將告訴人送醫急救，始倖免於死。因
    認被告係涉犯刑法第271 條第2 項、第1 項之殺人未遂罪嫌
    等語。
二、按殺人與傷害之區別，應以有無殺意為斷，即行為人於下手
    時有無決意取被害人生命為準，至於被害人受傷處是否致命
    部位，及傷痕多寡、輕重為何等，亦僅得供審判者心證之參
    考，究不能據為絕對之標準；行為人於行為當時，主觀上是
    否有殺人之故意，除應斟酌其使用之兇器種類、攻擊之部位
    、行為時之態度、表示外，尚應深入觀察行為人與被害人之
    關係、衝突之起因、行為當時所受之刺激、下手力量之輕重
    ，被害人受傷之情形及行為人事後之態度等各項因素綜合予
    以研析，殊不能僅以口頭之詞語，遽認其必有殺人之犯意（
    最高法院20年非字第104 號、78年台上字第5216號判例意旨
    參照）。
三、本件公訴意旨認被告丙○○涉犯刑法第271 條第2 項、第1
    項之殺人未遂罪嫌，係以證人戊○○、己○○、丁○○及林
    靖國等人之證述及診斷證明書為其主要論據。然訊據被告固
    不否認於上揭時、地與告訴人戊○○發生爭執扭打之事實，
    惟堅詞否認有何殺人未遂犯行，辯稱：當時是戊○○及其他
    船員共三人打伊一人，伊並沒有刀，也沒有從機車置物箱內
    取出刀子，也沒有持刀殺傷戊○○，伊不知道戊○○是如何
    受傷的等語。
四、證據能力之判斷：
    按被告以外之人於審判外之言詞或書面陳述，除法律有規定
    者外，不得作為證據，刑事訴訟法第159 條第1 項定有明文
    。又按被告以外之人於審判外之陳述，雖不符前4 條之規定
    ，而經當事人於審判程序同意作為證據，法院審酌該言詞陳
    述或書面陳述作成時之情況，認為適當者，亦得為證據；當
    事人、代理人或辯護人於法院調查證據時，知有第159 條第
    1 項不得為證據之情形，而未於言詞辯論終結前聲明異議者
    ，視為有前項之同意，刑事訴訟法第159 條之5 亦定有明文
    規定。關於證人戊○○、己○○、甲○○及林靖國於偵查中
    所為之陳述、診斷證明書、現場照片、告訴人受傷情形照片
    等證據，被告丙○○於本院行準備程序時，均明確表示對於
    證據能力不爭執等語（本院卷第37頁參照），且未於本院審
    理過程中聲明異議，本院審酌前開證據作成時之情況均屬正
    常，且與本案相關之待證事實具有關連性，認適當作為證據
    ，依前開刑事訴訟法第159 條之5 之規定，認上開陳述均具
    有證據能力。
五、事實之認定：
    1.告訴人確遭被告持刀刺傷之事實，業據證人即告訴人戊○○於本院審理中結證稱：當時伊是在船上工作，被告騎機
      車到伊船邊要伊下船，待伊上岸後，被告就說不讓伊的船
      出港，伊與被告發生拉扯，被告就從機車坐墊下的置物箱
      內拿出1 把刀，後來伊的脖子左側就被刀子刺中，被告所
      持的尖刀長度約18公分等語明確（本院卷第102 、104 、
      105 頁參照），核與證人即告訴人之妻己○○於本院審理
      中結證稱：伊先生在船上工作，打電話要伊去載他，伊在
      船下等伊先生，此時被告就騎車過來，向伊先生表示晚上
      要找人來砸船，伊先生聽了很生氣就上岸，二人就開始爭
      執拉扯，後來被告從機車後座置物箱中拿出1 把刀子，伊
      就要去搶那把刀，但因伊體力不支無法阻擋，刀子就刺向
      伊身後，而伊先生就站在伊身後，該把刀的刀刃約20公分
      等語情節相符（本院卷第106 、107 、109 頁參照），亦
      與證人即現場目擊者丁○○於本院審理中結證稱：伊當時
      開車經過，看到戊○○及被告在口角爭吵，伊就停下來看
      ，當時距離被告及戊○○約30公尺，後來被告有攔伊的車
      子要離開，但又退回去爭吵，之後被告走到他的機車旁，
      因為被告擋住機車，伊只有看到被告的背，伊沒有看到被
      告在作什麼，後來伊看到二人揮來揮去時，就看到1 把刀
      子，之後看到他們二人身上都有血，己○○就要伊將戊○○送去醫院等語互核一致（本院卷第114 、115 、117 頁
      參照）。此外，復有沾染血跡之雨衣2 件及長褲1 件扣案
      可佐，亦有診斷證明書2 紙（警卷第7 頁、94年度偵字第
      24266 號卷【下稱偵一卷】第8 頁參照）、現場照片7 幀
      （警卷第11至14頁參照）及告訴人受傷情形照片2 幀（偵
      一卷第10頁參照）附卷足資佐證，應堪認定為真實。
    2.又告訴人因遭被告持刀刺傷，造成左側頸部撕裂傷併肌肉
      及血管損傷，固有高雄市立小港醫院診斷證明書2 紙在卷
      可稽（偵一卷第8 、9 頁參照），且證人即小港醫院醫師
      林靖國於偵查中雖亦結證稱：戊○○之受傷部位係從左耳
      下至頸部約20公分，深約2 至3 公分，傷口可見肌肉層，
      小血管亦有斷裂，如果沒有馬上處理，可能會因失血性休
      克而死亡等語（94年度偵字第22495 號卷【下稱偵二卷】
      第52頁參照）；然參以證人戊○○於本院審理中證稱：「
      …我看被告拿刀子出來，我以為他要嚇唬我而已，我太太
      有在場勸架，我突然被刀子刺中，我就不省人事，…」、
      「（問：你有無要向被告搶刀子？）沒有，我以為他要嚇
      唬我。」、「（問：被告持刀砍向你，你為何都沒有抵擋
      ？）我以為他在嚇唬我，所以我才沒有抵擋。」等語（本
      院卷第102 、103 頁參照），另證人己○○於本院證稱：
      「…，我有看到被告拿出刀子，我就要去搶那把刀，後來
      我體力不支無法阻擋，刀子就刺向我身後。」、「我與被
      告面對面搶刀子，戊○○在我後面，…」等語（本院卷第
      106 、107 頁參照），則依證人戊○○、己○○上開證述
      情節客觀判斷，倘被告係基於故意殺人之犯意持刀殺害告
      訴人，被告必然殺氣兇狠，且持刀猛力攻擊，以達告訴人
      死亡之目的，告訴人豈有誤認被告僅意在嚇唬，而全然無
      防備抵抗之行為，且任憑其妻己○○居間與被告拉扯，顯
      與一般常情不合。再被告苟有致告訴人於死之故意，或縱
      告訴人發生死亡結果，亦不違背其本意，則被告持刀刺殺
      告訴人，衡情當有意朝告訴人之身體要害持續攻擊，但被
      告與告訴人發生爭執時，即因之前喝酒致步履不穩之情，
      均經證人己○○、甲○○、丁○○、郭同志在本院結證明
      確（本院卷第108 、113 、116 、119 頁參照），則被告
      得否確實掌握其刺擊部位，尚非無疑，況證人己○○證稱
      其居間與被告拉扯，其後因體力不支，被告之刀子始向後
      刺去等語，證人戊○○證稱係突然被刀子刺中等語，均業
      如前述，則被告持刀刺中告訴人頸部，似屬突發狀況，尚
      非被告有意刺擊所致，故被告有無蓄意殺告訴人致死，非
      無可疑。另被告僅刺告訴人1 刀乙情，業據證人己○○於
      偵查中結證在卷（偵二卷第28頁），亦有告訴人受傷照片
      1 幀在卷可參（偵一卷第10頁參照），衡情當時證人己○○因阻擋被告且與之奪刀早已體力不支，復他人均僅在旁
      圍觀而未加勸阻，則當時並無立即可阻止被告繼續攻擊告
      訴人之客觀情狀，倘若被告確有致告訴人於死之犯意，當
      可於刺傷告訴人頸部後，趁告訴人無力防禦阻擋之際，繼
      續以所持尖刀猛力接續攻擊告訴人其他身體重要部位至死
      ，然被告未如此為之，益徵被告辯稱並無殺人犯意乙節，
      尚非全然不足採信。末參以被告前曾受僱於告訴人，而於
      90 年11 月間某日，雙方曾因故發生糾紛，被告遂以破碎
      之酒瓶劃傷告訴人之臉部，致告訴人受有臉部多處割傷併
      大量出血之傷害，然告訴人並未加以追究，亦未提出告訴
      之事實，業據證人己○○於偵查中結證稱：之前被告就曾
      將酒瓶打破刺傷伊先生，伊先生縫了32針，但伊先生並有
      跟被告計較，也沒有對被告提出告訴等語明確（94年度偵
      字第22495 號卷第28頁參照），亦據證人戊○○及甲○○
      結證在卷（同上偵卷第29、41頁參照），復有診斷證明書
      1 紙在卷可稽（同上偵卷第44頁參照），則被告雖曾以破
      酒瓶劃傷告訴人之臉部，致告訴人臉部受有前述嚴重傷害
      ，然告訴人並未對被告提出告訴，且全然不予追究，衡諸
      常情，實難認被告對告訴人有何殺害並欲致告訴人於死之
      動機。
    3.綜上所述，本院審酌被告並無殺害告訴人之動機、被告並
      非蓄意下手且無接續之攻擊行為等一切情狀，認被告自始
      至終均無致告訴人於死之意，被告關於其並無殺人犯意之
      所辯，合於真實，可堪採信。此外，本院復查無其他積極
      證據足資認定被告有殺人犯意，則被告殺人未遂犯行，尚
      屬不能證明。
    4.末查，被告明知長度約20公分之鋒利尖刀，客觀上足以對
      人之身體造成相當程度傷害，顯然具有高度危險性，竟於
      其與告訴人爭吵拉扯間，持上開尖刀揮舞，則被告主觀上
      具有傷害告訴人身體之故意乙情甚明，復告訴人確因被告
      之持刀刺傷而受有左側頸部撕裂傷併肌肉及血管損傷之傷
      害，已如前述，從而，被告之故意傷害犯行，堪予認定。
六、按告訴乃論之罪，告訴人於第一審辯論終結前，得撤回其告
    訴；又告訴經撤回者，法院應諭知不受理之判決，刑事訴訟
    法第238 條第1 項，及第303 條第3 款分別定有明文。又刑
    事判決得就起訴之犯罪事實變更檢察官起訴所引應適用之法
    條者，以科刑或免刑判決為限，本件檢察官以殺人未遂起訴
    ，經原審審理結果，認為被告所犯實為傷害罪，未經合法告
    訴，則於判決理由欄敘明其理由逕依刑事訴訟法第303 條第
    3 款諭知不受理判決即可，原無適用同法第300 條之餘地（
    最高法院41年度台上字第567 號、71年度台上字第6600號判
    決意旨參照）。查本件被告經檢察官提起公訴，認被告係犯
    刑法第271 條第2 項、第1 項之殺人未遂罪嫌，惟本院認被
    告所為，係犯同法第277 條第1 項之普通傷害罪，業如上述
    ，是檢察官認被告所為係犯刑法第271 條第2 項、第1 項殺
    人未遂罪嫌，容有誤會，而該罪依同法第287 條前段規定，
    須告訴乃論，今告訴人業於第一審言詞辯論終結前之95年3
    月29日具狀撤回告訴，並當庭表示已與被告達成和解，不要
    再告被告等語，有刑事撤回告訴狀及本院95年4 月25日審判
    筆錄各1 份在卷可按（本院卷第135 、136 、173 頁參照）
    ，揆諸上開法條規定及說明，自應由本院諭知不受理之判決
    。
據上論斷，應依刑事訴訟法第303 條第3 款，判決如主文。
本案經檢察官乙○○到庭執行職務。
中    華    民    國    95    年    5     月     9    日
                      刑事第四庭    審判長法  官  郭玫利
                                          法  官  陳明呈
                                          法  官  陳振嘉
如不服本判決，應於判決送達後10日內，向本院提出上訴狀。
以上正本證明與原本無異。
中    華    民    國    95    年    5     月    9     日
                                          書記官  顏宗貝


司法院資訊處製作；財團法人民間司法改革基金會備份。
